【裁判字號】    89,交抗,80
【裁判日期】    890515
【裁判案由】    違反道路交通管理處罰條例
【裁判全文】
臺灣高等法院刑事裁定                             八十九年度交抗字第八號
    抗告人即  甲○○
    受處分人
右抗告人因違反交通管理處罰條例案件，不服台灣士林地方法院中華民國八十九年三
月二十七日裁定（八十九年度交聲字第六三號），提起抗告，本院裁定如左：
    主  文
抗告駁回。
    理  由
一、按道路交通管理處罰條例及道路交通安全規則所稱之「汽車」，依道路交通管理
    處罰條例第三條第八款及道路交通安全規則第二條第一項第一款規定，均包括「
    機器腳踏車」。行駛機車不依規定駛入來車車道，處機車駕駛人新臺幣六百元以
    上一千八百元以下罰鍰，並記違規點數一點，道路交通管理處罰條例第四十五條
    第一項第三款第六十三條第一項第一款分別定有明文。
二、本件抗告人即受處分人甲○○於八十七年十一月三日七時五十八分駕駛ＥＦＨ─
    九二九號輕型機車，行經台北市○○街、玉門街口附近，欲左轉酒泉街，沿內側
    快車道雙黃線側邊線往北行駛時，為機械照相所攝影，經舉發違規，原處分機關
    台北市交通事件裁決所乃依道路交通管理處罰條例第四十五條第一項第三款、第
    八十五條第二項及第六十三條第一項第一款規定，合併裁處受處分人新臺幣一千
    八百元並記違規點數一點。
三、經原審以：本件異議人之違規行為，係依據採證照片而為舉發，符合「違反道路
    交通管理事件統一裁罰標準及處理細則」第二十三條第一項第五款「以科學儀器
    取得違規證據資料，足資認定其違規事實者」之逕行舉發要件，本件原舉發機關
    既已依法定程序於八十七年十二月三日掣單舉發，並通知車主鄭麗鳳，斯時即已
    完成舉發程序，並無何逾期舉發之情，雖嗣後因鄭麗鳳並非實際違規之人而改通
    知本件異議人甲○○，此項通知自不受違規行為後三個月內舉發時效之限制。又
    原處分機關以異議人不依規定，駛入來車道之違規事實明確，據以裁罰，固非無
    見，惟查：本件異議人甲○○為本件違規事件之「汽車駕駛人」，即為道路交通
    管理處罰條例第四十五條第三款、第六十三條第一項第一款所規範裁罰之對象，
    並非關於車輛所有人之處罰，歸責於車輛駕駛人，原處分機關併引道路交通管理
    處罰條例第八十五條第二項規定作為裁罰依據，於法尚有未合，此部分異議人異
    議為有理由，經撤銷原處分，另審酌異議人未依規定駛入來車道之違規情節，裁
    定處罰鍰新臺幣壹仟貳佰元，記違規點數壹點。
四、抗告意旨略以：原裁定所認抗告人欲超車前行，致機車二輪胎均已跨越雙黃線左
    邊界線而進入對向車道，實乃臆測之詞，實際情形係當時抗告人在內車道行駛，
    因欲在酒泉街口左轉，故必須先儘量靠左，而後方自小客車見抗告人之機車靠左
    行駛，即快速向前填補該位置，本人為避免被其碰撞，乃再向左靠，並非為超越
    該車前行。再者，以當地之交通動線狀況，由中山北路向南往圓山至市區方向，
    在通河街口開始即禁行機車，機車必須從通河街口右轉，再左轉行駛便橋，跨越
    基隆河後即為玉門街，乃六線單行道，但從庫倫街至酒泉街則改為雙向道，扣除
    路邊經常停車，實際向南僅剩二車道，由於大量車輛擠入二車道，且大多數是要
    左轉再進入中山北路，因此必須靠左（亦即中間）行駛以便左轉，但該路段並無
    快慢車道之分，在大小車共用之情形下，機車經常無容身之地，必須在大車夾縫
    中行駛，如有大車靠近，機車豈能不退讓閃避，而稍一閃避，即可能被認為駛入
    對向車道。且所謂駛入對向車道，應指車輛侵入對向車道行駛相當之時間及距離
    ，足以妨礙對象車輛之行駛始足當之，而抗告人之情形，僅憑照片上短暫不到一
    秒之時間，縱使輪胎已跨越雙黃線，亦無妨礙對向車輛之行駛，況僅係因閃避身
    邊之大車，亦屬正當防衛或緊急避難之行為。
五、經查：
  (一)道路交通管理處罰條例所規定之裁罰，本屬行政罰之性質，其處罰基礎在於人民
    違反法律上之義務，按道路交通安全規則第九十九條第一項第二款前段，輕型機
    車應在慢車道行駛，且依道路交通管理處罰條例第三條第八款及第四十五條第三
    款，機車駕駛人不得駛入來車車道，如有違反，即須按該條例處罰。本此，機車
    駕駛人於道路行駛時依前開法規自有一定之義務，且違反義務者之處罰，以違反
    前開法條之禁止規定行為成立已足，不以致生一定損害或危險為要件。至於行為
    人之注意義務，係出於故意、過失，均屬應處罰之行為（司法院大法官會議釋字
    第二七五號解釋參照），是行為係過失所致，仍無解於違規行為之成立。
  (二)本件抗告人甲○○具狀自承八十七年十一月三日七時五十八分駕駛ＥＦＨ－九二
    九號輕型機車，行經臺北市○○街、玉門街口者係其本人無誤，玉門街本屬南向
    三車道、北向二車道之雙向道，自有快慢車道之別，而依舉發照片觀之，抗告人
    所駕駛之ＥＦＨ－九二九號輕型機車，機車二輪胎均已跨越雙黃線左邊界線而進
    入對向車道，自屬不依規定駛入來車道，且依道路交通管理處罰條例第三條第八
    款及第四十五條第三款，本不以發生一定危險或損害為要件，是抗告人以其未妨
    礙對向車行駛為由，參照上開說明，抗告人辯稱其並未違規云云，顯無足採，其
    確有不依規定駛入來車道之違規行為至堪認定。又抗告人指稱原審所認其跨越雙
    黃線乃為超越前車係屬臆測之詞，實則其係為閃避後車，得主張緊急避難或正當
    防衛云云。然查，該路段交通流量繁重，機車按規定本應二階段左轉，其所駕駛
    之輕型機車，亦應行駛於慢車道，抗告人為貪一時之快，竟行駛快車道以便逕於
    路口左轉，本屬違規，縱然為閃避後自小客車，自當回駛慢車道，況依抗告人所
    稱當時上班時間，車流量相當大，參照附卷照片，按當時車速理當無非駛入來向
    車道即不能自保之緊急情況，是以，抗告人違反前開規定駛入來向車道，縱非故
    意，亦有過失，至於跨越雙黃線係因超車與否，本非前開法條之處罰條件，而其
    所辯亦無可採，抗告人之抗告，為無理由，應予駁回。
據上論斷，應依道路交通案件處理辦法第二十六條，刑事訴訟法第四百十二條，裁定
如主文。
中     華     民     國     八十九     年       五      月     十五     日
                              臺灣高等法院交通法庭
                                  審判長法  官  陳  貽  男
                                        法  官  帥  嘉  寶
                                        法  官  李  世  貴
右正本證明與原本無異。
不得再抗告。
                                        書記官  魏  汝  萍
中     華     民     國     八十九     年       五      月     十六     日


司法院資訊處製作；財團法人民間司法改革基金會備份。
